【裁判字號】    92,交聲,51
【裁判日期】    920319
【裁判案由】    違反道路交通管理處罰條例聲明異議
【裁判全文】
台灣雲林地方法院交通事件裁定                    九十二年度交聲字第五一號
    原處分機關  交通部公路總局嘉義區監理所雲林監理站
    異  議  人
    即受處分人  甲○○  男三十.
右異議人因違反道路交通管理處罰條例案件，對於交通部公路總局嘉義區監理所雲林
監理站民國九十二年一月二十八日所為之處分（雲監五字第裁７２－ＡＤ00000
00號），聲明異議，本院裁定如左：
        主  文
異議駁回。
        理  由
一、異議意旨略以：(一)依民國（下同）八十六年一月修正公布之道路交通管理處罰條
    例第九十條第二項規定「前項案件自確定之日起逾三年未執行者，免於執行。」
    此即道路交通管理處罰條例有關執行時效之規定。蓋重如刑事犯罪之殺人罪之刑
    事罰等，皆有追訴權及行刑權之時效規定，則輕如道路交通管理處罰條例，有關
    行政之行政罰，依舉重以明輕之法理，更應有消滅時效之規定，方符合法律之一
    般原理原則。而任何實定法，均應有有關消滅時效或除斥期間之規定，且其規定
    時效或期間之長短，更應符合法理，以免輕重失衡。而參照刑法第八十條及第八
    十四條有關消滅時效之規定，侵害法益越微者，其時效越短。則非刑事罰之違反
    道路交通管理處罰條例之行政罰，其時效理應比刑法主刑為拘役或罰金者更短，
    乃屬當然。此外，違反道路交通管理處罰條例之行政罰，其罰鍰金額，依法理亦
    應比屬於刑事罰之罰金更低，而且不得恣意修法提高而違反憲法之比例原則。職
    故，道路交通管理處罰條例之時效（含類似追訴權及行政權時效之裁罰時效及執
    行時效），其裁罰時效應為一年以下或更短，執行時效則應為三年以下或更短。
    因此，本件違反道路交通管理處罰條例之行政違規案件（於八十九年一月發生）
    ，其裁罰時效理應消滅，而不得裁罰或執行。縱使道路交通管理處罰條例無時效
    之規定，或第九十條第二項有關執行時效之規定，於九十年一月被違法修正廢除
    ，亦然。本件當時的機車專用道，路面顛簸，而汽車道則平坦，且無任何車輛，
    而本人之機車係新車，且無構成要件上之「爭道行駛」之情事。(二)其次，依憲法
    第二十三條之規定，限制人民之自由應符合法律保留原則及比例原則，亦即依行
    政程序法第七條之規定，行政行為應符合目的正當性、手段必要性、限制妥當性
    之比例原則。因此，是否影響交通安全，重要的是，是否保持安全間距、駕駛人
    之精神狀況，及當時之車流量多寡，而非行車速度。而裁罰金額，更應審酌上述
    情節，及違反立法目的之輕重，而非到案時間，更不得恣意加倍提高。職故，本
    件裁處如此高的罰鍰，顯然違法且不當。(三)相對於美國之人口，數十倍於台灣，
    而其交通違規件數，每年僅六百萬件，而台灣竟高達二千萬件，可知台灣交通罰
    單之浮濫及交通法令之亟待檢討。為此，請求撤銷原處分云云。
二、按汽車駕駛人，行車速度，超過規定之最高時速，處新台幣一千二百元以上二千
    四百元以下罰鍰，道路交通管理處罰條例第四十條第一項定有明文。又機器腳踏
    車，不在規定車道行駛者，處新台幣六百元以上一千八百元以下罰鍰，道路交通
    管理處罰條例第四十五條第一項第十三款亦有明文。
三、查：(1)台北市政府警察局舉發違反道路交通管理事件通知單上記載異議人於八十
    九年一月二十七日十三時二十五分許，在大度路機車行駛禁行車道，且汽、重機
    限速七十公里，經測時速九十七公里，超速二十七公里滿二十公里以上，依據採
    證照片逕行舉發，有該通知單影本一紙在卷可證，(2)異議人具狀表示「本件當時
    的機車專用道，路面顛簸，而汽車道則平坦，且無任何車輛，而本人之機車係新
    車」已坦承行駛禁行車道之事實，只在爭執如此行為與構成要件的「爭道行駛」
    不符；又異議人狀紙上表示的「重要的是，是否保持安全間距、駕駛人之精神狀
    況，及當時之車流量多寡，而非行車速度」亦已坦承超速之事實。從而，其違規
    之事實堪以認定。(3)而行政程序法第一百三十一條第一項規定「公法上之請求權
    ，除法律有特別規定外，因五年間不行使而消滅。」是以，所謂裁罰時效消滅云
    云，有所誤會。(4)至於異議人異議之理由，與其於其他交通異議案件中之說法（
    按：異議人於本年度的違反道路交通管理處罰條例聲明異議案件，有九十二年度
    交聲字第一九號，及九十二年度交聲字第三一至五一號，共計二十二件），均大
    同小異。本院認為，異議人質疑的這些法令並無違憲之虞，異議人質疑的這些裁
    罰也都是原處分機關依照現行有效的法規，在裁量範圍內作成。綜上所述，原處
    分機關依道路交通管理處罰條例第四十條第一項、第四十五條第一項第十三款定
    之規定，裁處異議人罰鍰新台幣四千二百元，核無違誤，本件異議為無理由，應
    予駁回。
四、據上論斷，應依道路交通管理處罰條例第八十七條第二項、道路交通案件處理辦
    法第十九條，裁定如主文。
中      華      民      國      九十二  年      三      月      十九    日
                                        台灣雲林地方法院交通法庭
                                              法  官  林  輝  煌
右正本證明與原本無異。
如不服本裁定，應於裁定送達後五日內向本院提出抗告狀。
                                              書記官  陳  美  華
中      華      民      國      九十二  年      三      月      十九    日


司法院資訊處製作；財團法人民間司法改革基金會備份。
